【裁判字號】    89,訴,1778
【裁判日期】    891222
【裁判案由】    給付借款
【裁判全文】
臺灣臺南地方法院民事判決  八十九年度訴字第一七七八號
    原      告  甲○○
    訴訟代理人  李合法律師
                陳靜雲律師
    被      告  丙○○      住.
    被      告  乙○○      住.
    共      同
    訴訟代理人  蘇正信律師
                楊清安律師
                蔡進欽律師
                蔡弘琳律師
右當事人間請求給付借款事件，本院判決如左：
    主    文
被告應連帶給付原告新台幣佰捌拾貳萬柒仟陸佰零玖元，及自民國八十九年七月二
十八日起至清償日止，按週年利率百分之五計算之利息。
訴訟費用由被告連帶負擔。
本判決於原告以新台幣壹佰貳拾柒萬伍仟捌佰柒拾元供擔保後，得假執行。但被告如
於假執行程序實施前，以新台幣佰捌拾貳萬柒仟陸佰零玖元為原告供擔保後，得免
為假執行。
    事    實
甲、原告方面：
一、聲明：求為判決除假執行擔保金額外，如主文所示。
二、陳述：
（一）緣被告丙○○於民國（下同）八十七年九月一日起，向第一商業銀行南台南分
      行借款新台幣（下同）七百六十九萬八千五百零九元，並以被告乙○○為連帶
      保證人，屆至清償期，因無法清償，致上開銀行訴請台南地方法院，就被告丙
      ○○設定擔保之不動產（座落台南市○○區○○段九四四地號，及其上建物門
      牌號碼為台南市安平區○○○街三七二巷二二之三號），予以強制執行拍賣取
      償（案號：台南地方法院八十八年度執字第一五九０三號），但仍不足以清償
      。原告唯恐上開銀行將繼而對原告所有之土地及其上建物（即座落台南市○○
      區○○段三七之四地號之土地，及其上建物門牌號碼為台南市○○區○○路一
      六六號四樓之一及四樓之二，此原為被告丙○○所有，並設定最高限額抵押權
      予上開銀行借款，以被告乙○○為連帶保證人，原告自八十八年二月二日起取
      得所有權）併予以強制執行，故就不足額部分（即三百八十二萬七千六百零九
      元），原告於八十九年五月三十一日以利害關係人之身分代為清償完畢，亦已
      取得上開銀行所出具之代償證明書，依民法第三百一十二條規定：「就債之履
      行有利害關係之第三人為清償者，於其清償之限度內承受債權人之權利。但不
      得有害於債權人之利益。」，即本件原告得承受上開銀行對被告丙○○、乙○
      ○之債權，向被告等請求其連帶清償。為此提起本件訴訟。
（二）按最高限額抵押契約，係指所有人提供抵押物，與債權人訂立在一定金額之限
      度內，擔保現在已發生及將來可能發生之債權之抵押權設定契約。此種抵押權
      所擔保之債權，除訂約時已發生之債權外，即將來發生之債權，在約定限額之
      範圍內，亦為抵押權效力所及。（最高法院六十六年台上字第一０九七號判例
      參照）。查現為原告所有座落台南市○○區○○段第三七四地號土地，暨其上
      門牌號碼台南市○○區○○路一六六號四樓之一及四樓之二（下稱系爭慶平路
      房地），於被告丙○○所有期間（即八十六年五月九日）向第一商業銀行股份
      有限公司南台南分行設定本金最高限額一千五百六十萬元抵押權，以擔保丙○
      ○結欠第一銀行之債務。被告丙○○於設定抵押權後（即八十七年九月一日）
      八十八年一月二十六日陸續向上開銀行借款七百六十九萬八千五百零九元，清
      償日各為八十八年九月一日及八十九年一月二十六日，第一銀行之前述債權，
      受系爭房地最高限額抵押權之擔保，詎清償期屆至後，被告等仍未清償，第一
      銀行為求償款項，遂先拍賣被告丙○○所有他筆同供擔保上開債務之不動產，
      即座落台南市○○區○○段九四四地號，及其上建物門牌號碼台南市安平區○
      ○○街三七二巷二二之三號，經法院拍賣後，仍餘三百八十二萬七千六百零九
      元債務未清償。
（三）次按不動產所有人設定抵押權後，得將不動產讓與他人，但其抵押權不因此而
      受影響，民法第八百六十七條定有明文，故不動產所有人設定抵押權後，縱將
      不動產讓與，其抵押權之關係依然存在。第一銀行因之要求原告清償被告所欠
      債務，否則即依法拍賣系爭房地。原告曾數次請被告清償結欠一銀之款項，未
      蒙配合，不得已乃以利害關係人身分向銀行清償三百八十二萬七千六百零九元
      ，依民法第三百一十二條規定對被告等人取得代位權及求償權，而得提起本件
      訴訟。
三、證據：提出借據二紙、擔保透支契約一紙、代償證明書一紙等件影本為證。
乙、被告方面：
一、聲明：求為判決原告之訴及假執行之聲請均駁回，如受不利判決時，請准供擔保
    免為假執行。
二、陳述：
（一）查坐落台南市○○區○○段第三七之四號土地、暨其上門牌號碼台南市○○路
      一六六號四樓之一、四樓之二房屋（以下稱系爭慶平路房地），於八十五年六
      月間登記為訴外人劉俊材所有，至八十六年四月廿四日固移轉登記為被告丙○
      ○所有，並於同年五月十二日向第一商業銀行南台南分行設定一千五百六十萬
      元最高限額抵押權又至八十八年二月二日移轉登記予原告甲○○。惟被告僅係
      原告所營公司之人頭，提供登記為所有權人並抵押借款，並非真正所有權人及
      借款人，被告否認係該房地之所有權人及抵押債務人。
（二）被告固於八十七年一月間邀同被告乙○○為連帶保證人，並提供所有坐落台南
      市○○區○○段第九四四土地、暨其上門牌號碼台南市○○○街三七二巷廿
      二之三號房屋，向第三人第一商業銀行南台南分行抵押借款七百六十九萬元，
      嗣未清償，經該行拍賣上開抵押物後不足清償，尚積欠本金三百四十七萬七千
      九百四十九元；縱認該慶平路房地自始即為被告所有，惟早於八十八年二月二
      日即移轉登記為原告所有，是第一商業銀行南台南分行自該時起即無法再對慶
      平路房地求償，而原告竟至八十九年五月卅一日始清償上述不足額部分，因被
      告已非房地所有權人，該房地自不得作為強制執行之標的，足見原告尚非該項
      債務之利害關係人，其竟任意清償，自不生代位清償之效力，從而以承受第一
      商業銀行南台南分行之權利提起本訴，自無依據。
（三）本件相關之兩筆不動產，抵押權設定及實行情形如左：一為台南市○○區○○
      段第三七之四號土地，暨其上門牌號碼台南市○○路一六六號四樓之一、四樓
      之二房屋（以下稱甲房地），於八十六年五月間，以被告丙○○為義務人兼債
      務人持向第一商業銀行南台南分行設定最高限額一千五百六十萬元抵押權。一
      為台南市○○區○○段第九之四四號土地，暨其上門牌號碼台南市○○○街三
      七二巷廿二之三號房屋（以下稱乙房地），於八十三年四月間，經所有權人被
      告丙○○邀同被告乙○○為連帶保證人持向第一銀行設定最高限額八百零四萬
      元抵押權，嗣分別於八十七年九月一日、八十七年九月一日、八十八年一月廿
      六日各借款三百七十萬元、一百萬元及三百萬元，至八十八年八月間被告丙○
      ○積欠借款七百六十九萬八千五百零九元無力清償，第一銀行爰聲請拍賣抵押
      物，經拍賣清償後，尚有普通債務三百四十七萬七千九百四十九元未償。
（四）上述兩筆抵押借款，為兩筆不同之借貸，以不同之不動產個別擔保，並非同筆
      借貸，亦非共同擔保，而甲房地亦未擔保乙房地所擔保之債務，此有土地、建
      築改良物抵押權設定契約書影本乙份、及土地登記簿謄本、建築改良物登記簿
      謄本各乙份可證。乃原告於八十九年十月三日準備書狀主張甲房地、乙房地係
      共同擔保上開一千五百六十萬元債務乙節，顯與事實不符。
（五）被告尚積欠三百四十七萬七千九百四十九元債務未償部分，第一銀行固得對被
      告之其餘財產求償。惟甲房地於八十八年二月二日移轉所有權予原告，係在乙
      房地拍賣程序終結前；而原告於八十九年五月卅一日代償本件債務，係於乙房
      地拍賣程序終結後。甲房地移轉前第一銀行並未查封拍賣甲房地、移轉後被告
      丙○○已非所有權人，第一銀行已無法對之強制執行。乃原告以被告積欠第一
      銀行債務為由，認甲房地有遭執行之虞，前提自不存在，其自非被告債務之利
      害關係人，乃竟任意清償，究與被告無涉，尚不生代位清償之效力，依代位清
      償之法律關係提起本訴，核無依據。
三、證據：聲請向台南市政府調取系爭房屋之建築執照及向台南地政事務所調取八十
    六年四月二十四日八十六年度台南地（所）字第００九八二一號所有移轉登記申
    請書、八十六年度五月十二日八十六年度台南地（他）字第一一五三五號抵押權
    登記申請書、八十八年二月二日八十八年度台南地（所）字第二六二八號所有權
    移轉登記申請書暨向第一商業銀行南台南分行調取上述一千五百六十萬元之借款
    資料、撥款及繳息憑據。
    理    由
一、本件原告起訴主張：現為原告所有之系爭慶平路房地，係被告丙○○於八十六年
    五月九日，以被告乙○○為連帶保證人，持向第一商業銀行股份有限公司南台南
    分行設定本金最高限額一千五百六十萬元抵押權，以擔保被告丙○○結欠第一銀
    行之債務。被告丙○○於設定抵押權後即八十七年九月一日、八十八年一月二十
    六日陸續向上開銀行借款七百六十九萬八千五百零九元（下稱系爭借款），清償
    日各為八十八年九月一日及八十九年一月二十六日，詎清償期屆至後，被告等仍
    未清償，第一銀行為求償款項，遂先拍賣被告丙○○所有他筆同供擔保上開債務
    之不動產，即座落台南市○○區○○段九四四地號，及其上建物門牌號碼台南市
    安平區○○○街三七二巷二二之三號，經法院拍賣後，仍餘三百八十二萬七千六
    百零九元債務未清償。第一銀行因之要求原告清償被告所欠債務，否則即依法拍
    賣系爭房地，原告乃於八十九年五月三十一日，就不足額三百八十二萬七千六百
    零九元部分代為清償完畢，爰依民法第三百一十二條規定向被告等請求其連帶清
    償原告三百八十二萬七千六百零九元，及自起訴狀繕本送達翌日起至清償日止之
    法定遲延利息。被告則以：系爭慶平路房地並非伊所有，伊僅係原告所營公司之
    人頭，提供登記為所有權人並抵押借款，並非真正所有權人及借款人，且縱認系
    爭慶平路房地自始即為被告所有，惟早於八十八年二月二日即移轉登記為原告所
    有，是第一商業銀行南台南分行自該時起即無法再對慶平路房地求償，而原告竟
    至八十九年五月卅一日始清償上述不足額部分，因被告已非房地所有權人，該房
    地自不得作為強制執行之標的，足見原告尚非該項債務之利害關係人，其竟任意
    清償，自不生代位清償之效力等語，資為抗辯。
二、原告主張：現為原告所有之系爭慶平路房地，係被告丙○○於八十六年五月九日
    ，以被告乙○○為連帶保證人，持向第一商業銀行股份有限公司南台南分行設定
    本金最高限額一千五百六十萬元抵押權，以擔保被告丙○○結欠第一銀行之債務
    。被告丙○○於設定抵押權後即八十七年九月一日、八十八年一月二十六日陸續
    向上開銀行借款七百六十九萬八千五百零九元，清償日各為八十八年九月一日及
    八十九年一月二十六日，詎清償期屆至後，被告等仍未清償，第一銀行為求償款
    項，遂先拍賣被告丙○○所有他筆同供擔保上開債務之不動產，即座落台南市○
    ○區○○段九四四地號，及其上建物門牌號碼台南市安平區○○○街三七二巷二
    二之三號，經法院拍賣後，仍餘三百八十二萬七千六百零九元債務未清償。第一
    銀行因之要求原告清償被告所欠債務，否則即依法拍賣系爭房地，原告乃於八十
    九年五月三十一日，就不足額三百八十二萬七千六百零九元部分代為清償完畢等
    事實，業據提出借據二紙、擔保透支契約一紙、代償證明書一紙等件影本，並經
    本院向台南市政府調取系爭房屋之建築執照、向台南地政事務所調取八十六年四
    月二十四日八十六年度台南地（所）字第００九八二一號所有移轉登記申請書、
    八十六年度五月十二日八十六年度台南地（他）字第一一五三五號抵押權登記申
    請書、八十八年二月二日八十八年度台南地（所）字第二六二八號所有權移轉登
    記申請書暨向第一商業銀行南台南分行調取上述一千五百六十萬元之借款資料、
    撥款及繳息憑據，核閱無訛，被告對於原告已經清償第一商業銀行系爭欠款之事
    實，並不爭執，雖否認原為系爭慶平路房地之所有權人，辯稱：伊僅係原告所營
    公司之人頭，提供登記為所有權人並抵押借款，並非真正借款人云云，惟經證人
    即第一商業銀行承辦人員到場證稱：「（系爭借款人是誰？）時間太久不記得，
    但是我們撥款一定是匯到借款人也就是設定抵押人戶頭」（見八十九年十月三十
    一日言詞辯論筆錄），併核系爭借款確係匯入被告丙○○所有之帳戶，有第一商
    業銀行放款貸放傳票附卷足參，被告所辯尚難憑採。自堪信原告主張為真實。
三、按最高限額抵押契約，係指所有人提供抵押物，與債權人訂立在一定金額之限度
    內，擔保現在已發生及將來可能發生之債權之抵押權設定契約。此種抵押權所擔
    保之債權，除訂約時已發生之債權外，即將來發生之債權，在約定限額之範圍內
    ，亦為抵押權效力所及。（最高法院六十六年台上字第一０九七號判例參照）。
    次按不動產所有人設定抵押權後，得將不動產讓與他人，但其抵押權不因此而受
    影響，民法第八百六十七條定有明文，故不動產所有人設定抵押權後，縱將不動
    產讓與，其抵押權之關係依然存在。查被告於八十六年五月九日，邀同被告乙○
    ○為連帶保證人，以系爭慶平路房地，持向第一商業銀行南台南分行設定本金最
    高限額一千五百六十萬元抵押權，以擔保被告丙○○結欠第一銀行之債務等情，
    已如前述。則被告丙○○嗣向第一商業銀行借貸之系爭借款即受系爭房地最高限
    額抵押權之擔保，如系爭借款債權嗣未獲清償，第一商業銀行即得隨時就系爭慶
    平路房地加以拍賣受償，其抵押權之效力不因所有權之移轉而受影響，而原告為
    系爭慶平路房地之所有權人，受該抵押權效力所及影響，自屬利害關係人，被告
    抗辯：原告清償上述不足額時，被告已非系爭慶平路房地所有權人，該房地自不
    得作為強制執行之標的，原告尚非該項債務之利害關係人云云，於法未合，要不
    足採。
四、按就債之履行有利害關係之第三人為清償者，於其清償之限度內承受債權人之權
    利，但不得有害於債權人之利益，民法第三百十二條定有明文。本件原告以利害
    關係人之身分，代被告丙○○清償其積欠第一商業銀行之借款三百八十二萬七千
    六百零九元，而被告乙○○為被告丙○○之連帶保證人，已如前述。從而，其依
    據上開規定，訴請被告等連帶給付原告三百八十二萬七千六百零九元，及自起訴
    狀繕本送達翌日即民國八十九年七月二十八日起至清償日止，按週年利率百分之
    五計算之利息，為有理由，應予准許。
五、兩造陳明願供擔保，聲請宣告假執行或免為假執行，經核原告勝訴部分，合於法
    律規定，爰分別酌定相當之擔保金額宣告之。
六、結論：本件原告之訴為有理由，依民事訴訟法第七十八條、第八十五條第二項、
    第三百九十條第二項、第三百九十二條，判決如主文。
中      華      民      國    八十九    年    十二    月      二十二    日
                                臺灣臺南地方法院民事第一庭
                                      法      官  李杭倫
右為正本係照原本作成
如對本判決上訴，須於判決送達後廿日內向本院提出上訴狀
中      華      民      國    八十九    年    十二    月      二十二    日
                                      法院書記官  汪維屏


司法院資訊處製作；財團法人民間司法改革基金會備份。
